【裁判字號】    89,訴,9
【裁判日期】    890614
【裁判案由】    塗銷預告登記
【裁判全文】
臺灣臺中地方法院民事判決  八十九年度訴字第九號
    原      告
    即反訴被告  甲○○
    訴訟代理人  陳惠伶律師
    複 代 理人  王秋霜律師
    被      告
    即反訴原告  乙○○      住台北市松山區○○○路○段一六０巷十九弄九號
                            七.
    訴訟代理人  洪永叡律師
右當事人間請求塗銷預告登記事件，本院判決如左：
    主      文
原告之訴及反訴原告之反訴均駁回。
訴訟費用由原告負擔。
反訴訴訟費用由反訴原告負擔。
    事      實
甲、原告方面：
壹、聲明：
一、本訴部分：被告應將坐落台中市○○區○○段第五一地號、面積二千九百四十五
    平方公尺、應有部分一萬分之四十五之土地及其上建號一九一二號、門牌台中市
    南屯區○○路五九七號十四樓建物所有權全部（下稱系爭房屋、土地，合稱系爭
    房地）於民國八十四年三月月三十日收件四０八五七二號之預告登記塗銷。
二、反訴部分：反訴原告之反訴駁回。
貳、陳述：
一、本訴部分
（一）兩造原係夫妻，嗣於八十八年七月十二日經法院判決離婚確定在案，緣於八十
      四年三月間，原告就所有之系爭房地欲辦理公務人員抵押貸款手續，因被告係
      法律系畢業，且當時在代書事務所任職，而向原告佯稱交由伊辦理即可，原告
      不疑有他，乃在被告所持有之空白紙上之指定位置簽名，未料，被告竟持上開
      空白紙，擅自製作成原告同意辦理預告登記同意書，並持之向台中市中興地政
      事務所申請辦理預告登記，之後再辦理公教人員貸款之抵押權登記。
（二）兩造間並無土地法第七十九條之一第一項所規定之請求權關係存在，而申請預
      告登記文件中之同意書，僅是辦理時依法所應具備之文件，該同意書並非請求
      權關係之契約書，且該同意書並不能證明有預告登記請求權關係存在之事實，
      本件系爭房地之預告登記請求權既不存在，被告之預告登記權利即屬無法律上
      原因。
（三）原告並未同意被告就系爭房地辦理預告登記，兩造間亦無買賣契約或預約存在
      ，故被告對原告應無任何預告登記所欲保全之請求權存在，原告就系爭房地擅
      自辦理預告登記，係屬侵權行為，爰依侵權行為、不當得利之法律關係，請求
      被告塗銷系爭房地之預告登記。
二、反訴部分：
（一）反訴原告起訴請求反訴被告應將系爭房地之所有權移轉登記予反訴原告，則反
      訴原告依法應就其主張之債權發生原因事實負舉證責任。
（二）兩造係於八十三年六月一日始結婚，故反訴被告於八十年十二月間訂購系爭房
      地之預售屋時，兩造並不認識，且反訴被告均按建設公司所定之期限，按期繳
      納期款，且在系爭房地興建完成之後，付清全部買賣價金，故反訴原告稱系爭
      房地之價款百分之八、九十以上均係由伊支付云云，顯有不實。再反訴被告應
      不會愚至一方面由自己負擔系爭房地貸款債務，另一方面又同意將系爭房地之
      所有權移轉登記予反訴原告。
（三）本件預告登記同意書確係反訴原告利用代反訴被告辦理系爭房地抵押權設定登
      記手續之便，要求反訴被告在空白紙上簽名後，再偽造成預告登記同意書，持
      向地政機關辦理預告登記，該同意書並非同意移轉系爭房地所有權之債權契約
      書，且若反訴被告同意將系爭房地所有權移轉登記予反訴原告，則反訴原告大
      可直接辦理所有權移轉登記，何須再辦理預告登記？
、證據：提出本院民事判決一份、土地登記申請書一份、預告登記同意書一份、預
          告登記請求權人同意書一份、印鑑證明一份、土地及建物登記謄本各一份
          為證，並聲請訊問證人曾秋菊。
乙、被告方面：
壹、聲明：
一、本訴部分：原告之訴駁回。
二、反訴部分：反訴被告應將系爭房地移轉登記予反訴原告。
貳、陳述：
一、本訴部分：
（一）被告否認上開系爭房地預告登記同意書係原告於不知情之情況下，在空白紙上
      簽名後，再由被告持向地政機關辦理預告登記之事實。
（二）依契約自由原則，當事人在不悖於法律強行規定及公序良俗範圍內，亦得訂立
      無因契約。系爭房地雖登記為原告所有，惟當初購置時之價款有百分之八、九
      十以上係由被告支付，本來系爭房地就該登記在原告名下，因當時兩造剛結婚
      不久，原告要求登記在其名下以求保障，被告遂同意將系爭房地移轉登記在原
      告名下，詎原告於八十四年三月間要求以系爭房地辦理抵押貸款，被告以家境
      條件優渥並不需要貸款而堅持反對立場，惟原告仍堅持貸款，故兩造便達成協
      議由原告將系爭房地所有權移轉登記予被告，並在辦理預告登記後，始辦理公
      務人員抵押貸款新台幣（下同）一百五十萬元，且該貸得之一百五十萬元均由
      原告取得。由該預告登記同意書觀之，顯係屬一方負擔不標明原因之債務拘束
      契約，立該同意書之原告自應受該契約之拘束，將系爭房地之所有權移轉登記
      予被告，被告既有請求原告移轉系爭房地所有之權利，為保全此項請求權，而
      辦理預告登記，於法並無不合。
二、反訴部分：
（一）反訴被告既於八十四年三月十五日簽立預告登記同意書，同意將系爭房地所有
      權移轉登記予反訴原告，立同意書之反訴被告自應受該契約之拘束，反訴原告
      自得依契約之法律關係請求反訴被告移轉系爭房地之所有權予反訴原告。
（二）反訴原告支出系爭房地之相關費用如下：房屋及土地價款三百二十九萬四千六
      百一十元、停車位價款四十六萬二千元、房屋裝潢木工費用八十九萬三千元、
      其他家具、廚具及設備費用二十三萬四千二百五十元，共計四百八十八萬三千
      八百六十元，而與系爭房地同為十四樓新屋之價格為五百一十三萬元，該系爭
      房地由反訴原告支出之費用，即高達百分之九十以上，故系爭房地本來就該登
      記在反訴原告名下。
（三）反訴被告除在簽立同意預告登記書外，並交付其印鑑證明予反訴原告以資為辦
      理，故上開預告登記同意書係屬真實。
、證據：提出預告登記同意書一份、支票乙紙、工程結算單與驗收紀錄一份、收據
    與估價單一份（影本）為證，並聲請本院向三采建設實業股份有限公司（下稱三
    采建設公司）函查被告是否曾交付面額三百二十九萬四千六百一十元之支票作為
    系爭房地之價款。
    理      由
壹、本訴部分：
一、原告主張：系爭房地現為其所有，且兩造原係夫妻，於八十八年七月十二日經法
    院判決離婚確定在案，因於八十四年三月間，原告就所有之系爭房地欲辦理公務
    人員抵押貸款手續，詎被告向原告佯稱伊可代為辦理，原告不疑有他，乃在被告
    所持有之空白紙上之指定位置簽名，嗣被告竟持上開空白紙，擅自製作成原告同
    意辦理預告登記同意書，並持之向台中市中興地政事務所申請辦理預告登記，又
    該同意書並非請求權關係之契約書，且該同意書並不能證明有預告登記請求權關
    係存在之事實，故本件系爭房地之預告登記請求權並不存在，且原告並未同意被
    告就系爭房地辦理預告登記，兩造間亦無買賣契約或預約存在，則原告就系爭房
    地擅自辦理預告登記，係屬侵權行為，爰依侵權行為、不當得利之法律關係，請
    求被告塗銷系爭房地之預告登記等語。被告則以：原告係在看完系爭房地預告登
    記同意書內容後，始在該同意書上簽名，再連同印鑑證明，交由被告持向地政機
    關辦理預告登記，系爭房地之購買價款大部分均由被告支付，惟因原告要求登記
    在其名下以求保障，被告遂同意將系爭房地移轉登記在原告名下，詎原告於八十
    四年三月間要求以系爭房地辦理抵押貸款，故兩造便達成協議由原告將系爭房地
    所有權移轉登記予被告，並在辦理預告登記後，始辦理公務人員抵押貸款一百五
    十萬元，且該貸得之一百五十萬元均由原告取得，是以原告自應受該契約之拘束
    ，將系爭房地之所有權移轉登記予被告，被告既有請求原告移轉系爭房地所有之
    權利，為保全此項請求權，而辦理預告登記，於法並無不合等語資為辯解。
二、原告主張兩造原係夫妻，於八十八年七月十二日經判決離婚，且系爭房地現為其
    所有，並系爭房屋上已辦理預告登記之事實，業據提出本院民事判決一份、土地
    土地及建物登記謄本各一份為證，且為被告所不爭執，自堪信為真實。原告雖另
    主張上開預告登記同意書，係原告誤信被告所言，而在被告所提供空白紙上之指
    定位置簽名後，嗣由被告偽造而成，原告並未同意就系爭房地辦理預告登記，且
    該同意書並非預告登記請求權關係之契約書，並不能證明有預告登記請求權關係
    存在之事實，然為被告否認，並辯稱：上開預告登記同意書之內容確係經原告同
    意後始由原告簽名並蓋用印鑑章，伊並無偽造等語，且提出預告登記同意書一份
    、印鑑證明一份（均係影本）為證。經查：（一）上開原告主張之事實，固舉證
    人即原告之母曾秋菊到庭為證，然證人曾秋菊既係原告之母，其證言復對原告有
    利，何以遲至本院最後言詞辯論期日始到庭作證？則證人證言之可信度已令人存
    疑，再由證人之證言觀之，均係附和原告陳述之詞，是證人曾秋菊之證言顯係迴
    護原告之詞，自不足取。而原告對在上開預告登記同意書上簽名之事實，業已於
    本院審理時自認，且原告亦不否認該預告登記同意書上之印文係屬其印鑑章印文
    之事實，參以被告自承係二專畢業之情，又豈會隨意將印鑑章交由他人，且在未
    察看簽名內容即輕易在空白紙上簽名？又原告復未舉證以實其說，是以被告所辯
    上開預告登記同意書係由原告詳閱內容後始同意簽名等語，應堪採信，故被告嗣
    後持該預告登記同意書及原告之印鑑證明至地政機關就系爭房屋辦理預告登記，
    洵屬有據。（二）又系爭土地上並未有預告登記之記載之情，業據原告提出之土
    地登記謄本一份在卷足憑，系爭土地上既未曾辦理預告登記，原告自無請求塗銷
    之必要，是原告主張被告應將系爭土地上之預告登記塗銷等語，即難准許。
三、從而，原告主張被告應將系爭房地於八十四年三月月三十日、向台中市中興地政
    事務所辦理、收件四０八五七二號之預告登記塗銷，為無理由，應予駁回。
四、本件事證已明，兩造其餘主張與舉證，均無涉於本院前開認定，爰不一一論述，
    附予敘明。
貳、反訴部分：
一、反訴原告主張：因系爭房地之大部分價款均由反訴原告支付，本來系爭房地所有
    權係欲登記在反訴原告之名下，因反訴被告之請求始移轉登記在反訴被告名下，
    而反訴被告既於八十四年三月十五日簽立預告登記同意書，同意將系爭房地所有
    權移轉登記予反訴原告，立同意書之反訴被告自應受該契約之拘束，反訴原告自
    得依契約之法律關係請求反訴被告移轉系爭房地之所有權予反訴原告等語。反訴
    被告則以：反訴原告依法應就其主張之債權發生原因事實負舉證責任，又系爭房
    地係於兩造結婚前即訂購，故價款均由反訴被告按期繳納期款，並在系爭房地興
    建完成之後，付清全部買賣價金，反訴原告並未支付價款，而本件預告登記同意
    書確係反訴原告所偽造，且該同意書並非同意移轉系爭房地所有權之債權契約書
    ，再若反訴被告同意將系爭房地所有權移轉登記予反訴原告，則反訴原告大可直
    接辦理所有權移轉登記，何須再辦理預告登記等語資為辯解。
二、反訴原主張之事實，固據提出預告登記同意書一份、支票乙紙、工程結算單與驗
    收紀錄一份、收據與估價單一份（影本）為證，且反訴被告並未舉證證明確曾支
    付系爭房地價款，然查：（一）縱反訴原告主張系爭房地大部分價款係由其支付
    之事實為真正，惟系爭房地之所有權既自始登記在反訴被告名下，衡情，反訴被
    告取得系爭房地之所有權應有其取得原因之法律關係，尚難僅以反訴原告支付大
    部分價金，即遽認系爭房地之係屬反訴原告所有，又反訴原告復未能證明在購置
    系爭房地之初有取得系爭房地所有權之權利與反訴被告並無取得系爭房地所有權
    之法律依據，故縱反訴原告支付大部分系爭房地價款，亦難認定反訴原告已取得
    系爭房地之所有權。（二）雖反訴原告另主張反訴被告既已簽立預告登記同意書
    ，自應受該同意書拘束，並負有移轉所有權予反訴原告之義務等情，然為反訴被
    告所否認，並抗辯上開預告登記同意書非屬反訴被告同意移轉系爭房地所有權之
    債權契約書，反訴原告自無權就系爭房地請求移轉所有權登記等語。按解釋意思
    表示，應探求當事人之真意，不得拘泥於所用之辭句，民法第九十八條定有明文
    。本件兩造對反訴被告是否同意移轉系爭房地所有權予反訴原告之情，爭執不已
    ，顯見兩造間就反訴被告同意移轉系爭房地所有權登記乙節，並未達成合意，故
    兩造間之所有權移轉登記契約應尚未成立甚明。又反訴原告雖舉反訴被告所簽立
    之預告登記同意書為證，然由該同意書內容以觀，僅足認定為係反訴被告同意反
    訴原告就系爭房地向地政機關聲請辦理預告登記之同意書，尚難推論為反訴被告
    已同意移轉系爭房地所有權予反訴原告之意，再反訴原告復未能舉證證明已與反
    訴被告就系爭房地已達成移轉所有權登記之合意，並有請求反訴被告移轉系爭房
    地所有權之債權契約關係，實難僅憑該預告登記同意書即認反訴原告有取得系爭
    房地所有權之權利，是反訴原告此部分之主張，實屬無據。
三、從而，反訴原告依契約之法律關係，請求反訴被告移轉系爭房地之所有權予反訴
    原告，為無理由，應予駁回。
據上結論，本件原告之訴及反訴原告之反訴均為無理由，依民事訴訟法第七十八條，
判決如主文。
中      華      民      國    八十九    年      六      月      十四    日
                                    臺灣臺中地方法院民事第四庭
~B法      官  王世華
右為正本係照原本作成
如不服本判決，應於判決送達後二十日內，向本院提出上訴狀。
中      華      民      國    八十九    年      六      月      十四    日
~B法院書記官  詹貴珍


司法院資訊處製作；財團法人民間司法改革基金會備份。
